臺灣新北地方法院民事判決
111年度訴字第1159號
原      告  裕九國際股份有限公司

法定代理人  林靜華
原      告  宏勢國際有限公司

法定代理人  林裕人
共      同
訴訟代理人  林宇文律師
被      告  金財源管理顧問股份有限公司

法定代理人  許俊龍
訴訟代理人  張藝騰律師
複  代理人  郭芸言律師
上列當事人間請求返還房屋事件，本院於民國111年8月30日言詞
辯論終結，判決如下：
    主  文
一、被告應將新北市○○區○○路0段0號1樓房屋如附圖所示編號31
    及31-1部分騰空遷讓返還予原告裕九國際股份有限公司及其
    他共有人。
二、被告應將新北市○○區○○路0段0號2樓房屋騰空遷讓返還予原
    告宏勢國際有限公司。
三、被告應自民國111年4月1日起至騰空遷讓前開第一項房屋部
    分之日止，於每月1日按月給付原告裕九國際股份有限公司
    新臺幣3萬元，及各月屆期之翌日起至清償日止，按年息5%
    計算之利息。
四、被告應自民國111年4月1日起至騰空遷讓前開第二項房屋之
    日止，於每月1日按月給付原告宏勢國際有限公司新臺幣32
    萬元，及各月屆期之翌日起至清償日止，按年息5%計算之利
    息。
五、訴訟費用由被告負擔。
六、本判決第一項於原告裕九國際股份有限公司以新臺幣4萬元
    供擔保後，得假執行；但被告如以新臺幣11萬9,000元預供
    擔保，得免為假執行。
七、本判決第二項於原告宏勢國際有限公司以新臺幣108萬元供
    擔保後，得假執行；但被告如以新臺幣323萬1,600元預供擔
    保，得免為假執行。
八、本判決第三項於原告裕九國際股份有限公司就各到期部分，
    每期以新臺幣1萬元擔保後，得假執行；但被告就各到期部
    分，如以每期新臺幣3萬元預供擔保，得免為假執行。
九、本判決第四項於原告宏勢國際有限公司就各到期部分，每期
    以新臺幣11萬元擔保後，得假執行；但被告就各到期部分，
    如以每期新臺幣32萬元預供擔保，得免為假執行。
　　事實及理由
壹、實體方面
一、原告主張：新北市○○區○○路0段0號1樓房屋（下稱系爭1樓）
    為原告裕九國際股份有限公司（下稱裕九公司）與其他共有
    人共有（裕九公司係於110年11月 4日向訴外人新鎬建設有
    限公司<下稱新鎬公司>買受系爭1 樓應有部分14694分之867
    4及相應基地應有部分3000分之297，於111年1月10日完成所
    有權移轉登記，並繼受新鎬公司就系爭1樓如附圖所示編號3
    1及31-1部分之專用權）；同號2樓房屋（下稱系爭2樓）為
    原告宏勢國際有限公司（下稱宏勢公司，與裕九公司合稱原
    告）單獨所有（宏勢公司係於111年2月9日向系爭2 樓之共
    有人裕九公司及訴外人祝美玲依土地法第34條之1規定買受
    系爭2樓，於111年3月21日完成所有權移轉登記）。而被告
    雖曾向新鎬公司租用系爭1樓編號31、31-1部分、向訴外人
    財元大樓2樓管理委員會（下稱財元大樓2樓管委會）租用系
    爭2樓，並於系爭2樓經營「歌喉讚KTV」及使用系爭1樓如附
    圖所示編號31及31-1部分作為KTV門面，然上開2租約之期限
    均超過5年且未經公證，自無民法第425條第1項之適用。原
    告業於民國111年3月30日函知被告於函到後10日內搬遷並返
    還系爭1樓如附圖所示編號31及31-1部分，詎被告仍繼續占
    有使用系爭1樓如附圖所示編號31及31-1部分及系爭2樓，爰
    依民法第821條、第767條第1項前段，請求被告遷讓返還系
    爭1樓如附圖所示編號31及31-1部分及系爭2樓，並依民法第
    179條及第184條第1項前段規定，請求被告自111年4月1日起
    按月於每月1日賠償裕九公司新臺幣（下同）3萬元、宏勢公
    司32萬元之相當租金損害，及各月屆期後按年息5%計算之利
    息等語。其聲明為：如主文第1、2、3及4項所示，並陳明願
    供擔保請准宣告假執行。
二、被告辯稱：被告係於109年7月30日分別向新鎬公司及財元大
    樓2樓管委會承租系爭1樓如附圖編號所示31及31-1部分及系
    爭2樓使用迄今，原告固稱裕九公司於110年11月4日向新鎬
    公司買受系爭1樓如附圖所示編號31及31-1部分而為系爭1樓
    之共有人；宏勢公司於111年2月9日向系爭2 樓之共有人裕
    九公司及祝美玲依土地法第34條之1規定買受系爭2樓全部云
    云，然新鎬公司於111年1月22日仍持被告所開立支票前往金
    融單位提領系爭1樓如附圖所示編號31及31-1部分之租金，
    財元大樓2樓管委會亦於111年2月7日、111年3月1日、111年
    4月1日等時點，持被告所開立支票前往金融單位提領系爭2
    樓租金，可見裕九公司與新鎬公司間就系爭1樓應有部分之
    買賣契約及不動產所有權移轉之物權行為；宏勢公司與裕九
    公司及祝美玲間就系爭2樓之買賣契約及不動產所有權移轉
    之物權行為應均為通謀虛偽意思表示，依法為無效，裕九公
    司非系爭1樓之共有人；宏勢公司非系爭2樓之所有人。又原
    告購買系爭1樓持分及系爭2樓時已可得知被告承租使用系爭
    1樓如附圖所示編號31及31-1部分及系爭2樓，被告與原告所
    有人間之租賃契約已生債權物權化之效果，系爭1樓如附圖
    所示編號31及31-1部分及系爭2樓之租約對原告應仍繼續存
    在，被告非無權占用等語。其聲明為：原告之訴駁回。並陳
    明願供擔保，請准宣告免為假執行。
三、本院之判斷：
　㈠原告主張裕九公司於110年11月 4日買受系爭1 樓應有部分14
    694分之8674，為系爭1樓之共有人；宏勢公司於111年2月9
    日買受系爭2樓全部，為系爭2樓單獨所有人乙情，業據提出
    系爭1樓及系爭2樓建物登記謄本及地籍異動索引為證（見本
    院卷第173至279頁），經核無誤。惟被告以裕九公司與新鎬
    公司間就系爭1樓應有部分之買賣契約及不動產所有權移轉
    之物權行為；宏勢公司與裕九公司及祝美玲間就系爭房屋2
    樓之買賣契約及不動產所有權移轉之物權行為應均為通謀虛
    偽意思表示，依法為無效，裕九公司非系爭1樓之共有人；
    宏勢公司非系爭2樓之所有人等情資為抗辯。是本件首要審
    酌者為被告上開抗辯是否有理?
　⒈按所謂通謀虛偽意思表示，乃指表意人與相對人互相故意為
    非真意之表示而言，故相對人不僅須知表意人非真意，並須
    就表意人非真意之表示相與為非真意之合意，始為相當。且
    第三人主張表意人與相對人通謀而為虛偽意思表示者，該第
    三人應負舉證之責。次按第三人主張表意人與相對人通謀而
    為虛偽意思表示者，因通謀虛偽意思表示為權利障礙要件，
    且屬變態之事實，為免第三人無端或任意挑戰當事人間已存
    在之法律關係，應由第三人負舉證責任（臺灣高等法院暨所
    屬法院107年法律座談會民事類提案第23號參照）。是依前
    開說明，自應由被告就其上開抗辯負舉證責任。
　⒉被告抗辯裕九公司與新鎬公司間就系爭1樓應有部分之買賣契
    約及不動產所有權移轉之物權行為；宏勢公司與裕九公司及
    祝美玲間就系爭房屋2樓之買賣契約及不動產所有權移轉之
    物權行為應均為通謀虛偽之意思表示乙節，無非以系爭1樓
    如附圖所示編號31及31-1部分及系爭2樓分別讓與不同買受
    人，悖於不動產交易市場常情、新鎬公司於111年1月22日仍
    持被告所開立支票前往金融單位提領系爭1樓如附圖所示編
    號31及31-1部分之租金、宏勢公司就系爭2樓買賣所開立之
    價金支票未能證明已經兌現、系爭2樓未同意出賣共有人價
    金提存書之提存人為何為賣方祝美玲，而非買方宏勢公司等
    情為據。查：
  ⑴原告就裕九公司與新鎬公司就系爭1樓應有部分有買賣合意及
    價金交付之事實，業據提出不動產買賣契約書、匯款單據、
    不動產買賣價金安全信託契約書、信託財產結算報告等件為
    憑（見本院第281至297頁、399頁）。本院審諸上開買賣契
    約雙方約定由聯邦商業銀行股份有限公司（下稱聯邦銀行）
    辦理不動產買賣價金安全信託，買方即裕九公司需依該契約
    內容約定將各期價金存入聯邦銀行之不動產買賣價金履約專
    戶，且依上開匯款單據及信託財產結算報告顯示，裕九公司
    確於110年11月8日、110年12月2日、110年12月29日、111年
    1月17日將各期價金匯入該不動產買賣價金履約專戶內，可
    見裕九公司與新鎬公司就系爭1樓應有部分之買賣交易過程
    嚴謹、價金支付明確，難認有被告所指通謀虛偽意思表示之
    情。至新鎬公司於出售系爭1樓應有部分後仍繼續兌現被告
    交付之租金支票，實乃被告與新鎬公司間之民事糾葛問題，
    被告執以主張裕九公司與新鎬公司就系爭1樓應有部分之買
    賣係通謀虛偽，自無足取。
　⑵觀諸原告所提宏勢公司與裕九公司及祝美玲就系爭房屋2樓及
    其坐落土地所簽訂之不動產買賣契約書、價金支票、未同意
    出售之共有人價金受領證明、未同意出售之共有人價金提存
    書、宏勢公司所有華泰商業銀行萬華分行第0000000—5帳號1
    11年3月29日至111年7月14日對帳單、宏勢公司所有華泰商
    業銀行萬華分行第0000000—5帳號存摺影本等件（見本院卷
    第299至324頁、第407至411頁），可知宏勢公司係依土地法
    第34條之1規定向系爭2樓原共有人裕九公司及祝美玲買受系
    爭2樓所有權全部，並已依約支付買賣價金予賣方裕九公司
    、祝美玲及未同意出售之共有人。至被告雖質疑未同意出售
    之共有人價金提存書之提存人為何為賣方祝美玲，而非買方
    宏勢公司云云，惟土地法第34條之1第3項業已規定同意處分
    共有土地或建築改良物之共有人，對於他共有人應得之對價
    或補償，負連帶清償責任，故土地法第34條之1執行要點第9
    條規定：「依本法條第三項規定辦理提存之方式如下：㈠提
    存人應為本法條第一項之共有人，並得由其中一人或數人辦
    理提存」，是被告上開質疑顯有誤會，其據而主張系爭2樓
    買賣契約為通謀虛偽，亦非可採。
　⒊被告既未能提出任何積極證據證明裕九公司與新鎬公司間就
    系爭1樓應有部分之買賣契約及不動產所有權移轉之物權行
    為；宏勢公司與裕九公司及祝美玲間就系爭房屋2樓之買賣
    契約及不動產所有權移轉之物權行為有通謀虛偽意思表示情
    事，徒以其個人臆測主張上開買賣契約及不動產所有權移轉
    行為係通謀虛偽，依法為無效，裕九公司非系爭1樓之共有
    人，宏勢公司非系爭2樓之所有人云云，即非有據。至被告
    聲請調查宏勢公司於華南商業銀行萬華分行之帳戶於110年1
    1月8日起至111年7月31日止之金流紀錄，欲釐清裕九公司、
    新鎬公司、宏勢公司三者間是否金流相互流通，形成本件假
    買賣之情事云云，然被告對裕九公司、新鎬公司、宏勢公司
    有金流相互流通之可能，並未提出相關佐證，其顯係欲藉此
    抽象證據調查之聲請，從中摸索獲取新事實或新證據為有利
    於己之證明，其上開聲請顯屬摸索證明，本院認無調查必要
    ，併此敘明。
　㈡按所有人對於無權占有或侵奪其所有物者，得請求返還之；
    各共有人對於第三人，得就共有物之全部為本於所有權之請
    求。但回復共有物之請求，僅得為共有人全體之利益為之，
    民法第767條第1項前段、第821條分別定有明文。查，裕九
    公司現為系爭1樓之共有人，宏勢公司現為系爭2樓之所有人
    ，業經本院認定如前。而被告雖曾向原共有人新鎬公司租用
    系爭1樓編號31、31-1部分及向財元大樓2樓管委會租用系爭
    2樓使用，然依上開房屋租賃契約內容（見本院卷第43至56
    頁），其租期為自109年8月1日起至121年3月30日止，租期
    已逾5年，且未經公證，依民法第425條第2項規定，自無所
    有權讓與不破租賃原則之適用，即原告不繼受上開租賃關係
    。準此，被告占有使用系爭1樓如附圖所示編號31及31-1部
    分及系爭2樓，並無足可對抗原告之法律上正當權源，自屬
    無權占有，是原告依前開物上請求權之法律關係，請求被告
    遷讓返還系爭1樓如附圖所示編號31及31-1部分及系爭2樓，
    核屬有據。
　㈢再按無法律上之原因而受利益，致他人受損害者，應返還其
    利益，民法第179條定有明文。又依不當得利之法則請求返
    還不當得利，以無法律上之原因而受利益，致他人受有損害
    為其要件，故其得請求返還之範圍，應以對方所受之利益為
    度，非以請求人所受損害若干為準，無權占有他人土地，可
    能獲得相當於租金之利益為社會通常之觀念（最高法院61年
    台上字第1695號判例意旨參照）。查原告主張被告於裕九公
    司於111年1月10日登記為系爭1樓共有人並繼受新鎬公司就
    系爭1樓如附圖所示編號31及31-1部分專用權，及宏勢公司
    於111年3月21日登記系爭2樓之所有權人後，仍繼續占用系
    爭1樓如附圖所示編號31及31-1部分及系爭2樓迄今等事實，
    為被告所不爭，是被告自獲有相當於租金之利益，並參酌被
    告與新鎬公司就系爭1樓如附圖所示編號31及31-1部分每月
    租金為30,000元、原告與財元大樓2樓管委會就爭房2樓租約
    之租金為32萬元，堪認原告以此上開租金額作為被告占用系
    爭1樓如附圖所示編號31及31-1部分及系爭2樓所受之利益，
    應屬合理。基此，原告請求被告自111年4月1日起至返還系
    爭1樓如附圖所示編號31及31-1部分之日止，於按月於每月1
    日給付裕九公司3萬元，及各月屆期之翌日起至清償日止，
    按年息5%計算之利息；自111年4月1日起至返還系爭2樓之日
    止，於按月於每月1日給付宏勢公司32萬元，及各月屆期之
    翌日起至清償日止，按年息5%計算之利息，當屬有據。
四、從而，原告依民法第821條、第767條第1項前段及民法第179
    條規定請求如主文第1至4項所示，為有理由，應予准許。至
    於原告併依民法第184條第1項前段請求如主文所示第3項及
    第4項所示金額部分，係就同一給付目的之數請求權合併起
    訴之選擇合併，本院既擇一判決原告勝訴，即毋庸就原告依
    其他法律關係為請求部分加以審究，附此敘明。末兩造陳明
    願供擔保，聲請宣告假執行或免為假執行，經核均無不合，
    爰分別酌定相當之擔保金額宣告之。
五、本件事證已臻明確，兩造其餘攻防方法及所提證據，經本院
    斟酌後，核與判決結果不生影響，爰不逐一論述，併此敘明
    。
六、訴訟費用負擔：民事訴訟法第78條
中　　華　　民　　國　　111 　年　　10 　 月　  7 　　日
                  民事第四庭    法　官　古秋菊
以上正本係照原本作成
如對本判決上訴，須於判決送達後20日內向本院提出上訴狀。
中　　華　　民　　國　　111 　年　　10　　月　　 7　　日
                                書記官　游曉婷